臺灣板橋地方法院民事判決　　　　　　　95年度訴字第2115號
原　　　告　甲○○
訴訟代理人　蘇美妃律師
被　　　告　乙○○
訴訟代理人　湯明亮律師
複代理人　　周明亮律師
上列當事人間請求返還不當得利事件，經本院於民國96年5 月1
日言詞辯論終結，判決如下：
    主  文
原告之訴及假執行之聲請均駁回。
訴訟費用由原告負擔。
    事實及理由
一、原告主張：緣兩造約於民國86、87年間認識，進而於90 年5
    月間在台北縣樹林市○○路○段115 號3 樓之7 租屋同居，
    嗣於92年6 月23日結婚，婚姻關係現仍存續中。原告自與被
    告同居之時起，即代被告清償其名下之6 張信用卡消費款項
    及4 張現金卡款項，迄至被告未經原告同意擅自離開兩造上
    開住所之93年9 月間止，原告代被告清償之信用卡款項，總
    計達新台幣（下同）801,755 元、現金卡款項則總計達
    222,960 元，兩者合計達1,024,735 元。多年來原告為代被
    告清償上開信用卡及現金卡款項，先後向銀行申辦多張信用
    卡及現金卡以預借現金，並向安泰等多家銀行辦理信用貸款
    以週轉，導致負債累累。時至今日，原告已無力按時清償名
    下信用卡、現金卡及信用貸款每期應付款項，原告之債信已
    岌岌可危。原告前曾多次請求被告清償上開代償款項，惟被
    告均置之不理。按「被上訴人為上訴人清償債務，縱非基於
    上訴人之委任，上訴人既因被上訴人之為清償，受有債務消
    滅之利益，上訴人又非有受此利益之法律上原因，自不得謂
    被上訴人無不當得利之返還請求權。」最高法院28年上字第
    1872號民事判例揭示有明文。準此，被告既因原告之代為清
    償卡債，而受有債務消滅之利益，原告自得依民法第179 條
    之規定，請求被告返還原告為其代償之信用卡及現金卡金額
    。並聲明：(一)被告應給付原告1,024,735 元，及自起訴狀繕
    本送達翌日起至清償日止，按年息百分之五計算之法定遲延
    利息。(二)願供擔保，請准宣告假執行。
二、被告則以：
    (一)被告自與原告同居開始，即將被告之薪資每月3 萬多元交
      予原告支配，原告並向被告表示為方便伊持家支配金錢，
      要被告申請信用卡及現金卡置放於伊處，以便使用，被告
      不疑有他，乃向各家銀行申請多張信用卡及現金卡交付予
      原告，而該多張信用卡及現金卡，在兩造感情破裂之後，
      由被告約同丙○○、林文吉二人向原告取回，原告才將多
      張信用卡、現金卡，連同被告之薪資提款卡、存摺交還予
      被告。原告隱瞞被告，一再無端借貸消費，以卡養卡，導
      致被告背負積欠銀行大筆債務。迨被告取回信用卡及現金
      卡後，經向各家銀行查詢始知原告使用被告之信用卡及現
      金卡，尚積欠各家銀行近100 萬元，被告為維護信用，只
      好向親友借款清償予各家銀行。原告稱被告之信用卡及現
      金卡所積欠之款項，皆為被告所積欠，伊先後向銀行申辦
      多張信用卡及現金卡以預借現金，並向安泰等多家銀行辦
      理信用貸款以週轉，代被告清償一節，純屬不實。被告向
      各家銀行申請之信用卡及現金卡，交予原告之後，多年來
      ，皆由原告持有使用，並向各家銀行預借現金，被告自己
      簽帳消費，僅有數筆，寥寥可數，因此，積欠各家銀行之
      款項，皆為原告預借現金而來。
    (二)原告辯稱證人丙○○無法證明系爭6 張信用卡及4 張現金
      卡之消費款項係原告使用所產生云云，惟證人丙○○已證
      明系爭6 張信用卡、4 張現金卡與2 張被告之台灣企銀五
      股分行、彰化銀行三重埔分行提款卡及其存摺印章，均係
      原告持有中，經被告催討後，原告始交還予被告，而系爭
      6 張信用卡，及4 張現金卡既係在原告持有中，則被告當
      不可能持系爭6 張信用卡刷卡消費及持系爭6 張信用卡從
      提款機提領預借現金款項，亦不可能持系爭4 張現金卡從
      提款機提領借款款項。是系爭6 張信用卡及4 張現金卡之
      消費款項中，除(1)91年4 月16日花旗信用卡刷卡金額
      5,480 元購買Motorola V8088手機1 支；(2)92年初向中國
      信託銀行辦理「中信便利金貸款」180,000 元整，並以中
      國信託卡支付每期應還款金額15,000元，12期共180,000
      元；(3)93年5 月22日以富邦信用卡於聯強電信聯盟刷卡消
      費2,700 元等3 項為被告所消費外，其餘均非被告所消費
      ，而係原告所消費。
    (三)被告交付原告90年5 月至93年9 月之被告每月薪水合計共
      1,348,683 元元，扣減原告給被告90年5 月至93年9 月之
      每月零用金合計203,000 元後，為1,145,683 元均屬被告
      所有，而由原告持有：
      1.原告所製作之帳簿記載被告交付原告90年5 月至93年9
        月之被告每月薪水分別為30,975元、36,773元、35,598
        元、35,968 元、38,719 元、33,442 元、43,734 元、
        39,919元、37,095元、36,877元、28,232元、35,885元
        、36,460元、34,720元、34,045元、32,427元、29,950
        元、36,217 元、33,614 元、36,284 元、34,919 元、
        31,509元、26,092元、31,841元、31,346元、24,126元
        、17,501元、25,419元、33,544元、33,419元、34,504
        元、32,028 元、33,771 元、28,809 元、25,787 元、
        34,974元、33,154元、31,056元、31,551元、33,928元
        、32,471元云云，被告對上揭被告交付原告90年5 月至
        93年9 月之被告每月薪水金額不爭執，因此，被告交付
        原告90年5 月至93年9 月之被告每月薪水合計共
        1,348,683 元。
      2.原告所製作之帳簿記載原告給被告90年5 月至93年9 月
        之每月零用金分別為13,000元、13,000元、13,000元、
        14,000元、12,000元、14,000元、13,000元、13,000元
        、13,000元、12,000元、13,000元、13,000元、14,000
        元、12,000 元、14,000 元、13,000 元、13,000 元、
        13,000元、13,000元、13,000元、14,000元、12,000元
        、13,000元、13,000元、13,000元、13,000元、13,000
        元、13,000 元、13,000元、14,000 元、12,000 元、
        14,000元、13,000元、12,000元、14,000元、13,000元
        、13,000元、13,000元、13,000元、13,000元、3,000
        元云云，被告對上揭原告給被告90年5 月至93年8 月之
        每月零用金金額否認之，實際上原告給被告90年5 月至
        93年8 月之每月零用金僅5000元而已，因此，原告給被
        告90年5 月至93年8 月之每月零用金5000元，再加上93
        年9 月零用金3000元，合計共203,000 元。
      3.原告所製作之帳簿記載原告給被告金錢支付被告其他費
        用云云，被告否認之，原告並未給被告其他金錢支付被
        告其他費用。
      4.如上所述，被告交付原告90年5 月至93年9 月之被告每
        月薪水合計共1,348,683 元，扣減原告給被告90年5 月
        至93年9 月之每月零用金合計203,000 元後，為
        1,145,683 元 均屬被告所有，而由原告持有。
    (三)被告之台灣企銀五股分行之存摺內90年5 月30日存入
      122,000 元、90年7 月14日存入122,636 元，及被告之
      彰化銀行三重埔分行之存摺內92年1 月27日存入163,770
      元、92年7 月29日存入5,000元、92年7 月29日存入
      17,500元、92年7 月29日存入6,815 元、92年8 月21日存
      入22,960元、92年12月12日存入57,000元、93年6 月21日
      存入66,000元，合計共583,681 元，均屬被告所有，而由
      原告持有：如上所述，證人丙○○已證明2 張被告之台灣
      企銀五股份行、彰化銀行三重埔分行之提款卡及其存摺印
      章均係原告持有中，經被告催討後，原告始交還予被告，
      且2 張被告之台灣企銀五股分行、彰化銀行三重埔分行之
      提款卡及其存摺印章自始均係原告持有並使用，此由原告
      所製作之帳簿記載被告交付原告90年5 月至93年9 月之每
      月薪水金額，與被告之台灣企銀五股分行之存摺內記載被
      告90年5 月至93年9 月之每月薪水金額均相同（除90年6
      月及90年7 月薪水未匯入該存摺外）及該薪水並非一次提
      領出之事實可按，是2 張被告之台灣企銀五股分行、彰化
      銀行三重埔分行之提款卡及其存摺印章自始均係原告持有
      並使用。而被告之台灣企銀五股分行之存摺內90年5 月30
      日存入122,000 元、90年7 月14日存入122,636 元，及被
      告之彰化銀行三重埔分行之存摺內92年1 月27日存入
      163,770 元、92年7 月29日存入5,000 元、92年7 月29日
      存入17,500元、92年7 月29日存入6,815 元、92年8 月21
      日存入22,960元、92年12月12日存入57,000元、93年6 月
      21日存入66,000元，合計共583,681 元，均屬被告所有，
      而由原告持有。
    (四)如上所述，原告持有被告薪水1,145,683 元及存入被告之
      台灣企銀五股分行、彰化銀行三重埔分行存摺內合計共
      583,681 元，因此，原告持有被告薪水及被告存摺內之款
      項合計1,729,364 元，足以支付第1 段所述被告所消費之
      5,480 元、180,000 元、2,700 元，又退一步言之，縱認
      系爭6張 信用卡消費801,775 元及4 張現金卡消費
      222,960 元，均屬被告所消費，惟原告持有被告薪水及被
      告存摺內之款項合計1,729,364 元，亦足以支付系爭6 張
      信用卡消費801,775 元及4 張現金卡消費222,960 元，因
      此，原告主張代被告清償系爭6 張信用卡消費801,775 元
      及4 張現金卡消費222,960 元款項，而依民法第179 條之
      規定，請求被告返還原告1,024,735 元云云，顯屬無據。
    (五)原告主張87年7 月至94年5 月原告在啟登電子公司工作，
      月薪30,000元云云，並不實在，原告在87年7 月23日至91
      年5 月1 日在啟登電子公司工作薪資僅16,500元，91年5
      月1 日至94年5 月10日工作薪資僅22,800元，此由原告起
      訴狀暨訴訟救助聲請狀所附附件2 勞工保險被保險人投保
      資料表記載原告87年7 月23日至91年5 月1 日在啟登電子
      公司投保薪資16,500 元，91年5 月1 日至94年5 月10 日
      投保薪資22,800元可按，依原告之薪資情況，原告所謂代
      被告清償系爭6 張信用卡消費801,775 元及4 張現金卡消
      費222,960 元款項云云，顯屬不可能，另原告主張為代被
      告清償系爭信用卡及現金卡款項，先後向銀行申辦多張信
      用卡及現金卡以預借現金，並向安泰等多家銀行辦理信用
      貸款以週轉，導致負債累累云云，並不實在，被告否認之
      ，因此，原告主張代被告清償系爭6 張信用卡消費
      801,775 元及4 張現金卡消費222,960 元款項，而依民法
      第179 條之規定，請求被告返還原告1,024,735 元云云，
      顯屬無據。
    並聲明：(一)原告之訴駁回。(二)如受不利判決，願供擔保請准
    宣告免為假執行。
三、查原告主張其自90年5 月間起至93年9 月間止，有繳付被告
    所持有萬泰銀行、中國信託銀行、富邦銀行、美商花旗銀行
    、聯邦銀行之信用卡款項計801,755 元、並萬泰銀行、中國
    信託銀行、台新銀行及聯邦銀行之現金卡款項計222,960 元
    ，合計1,024,735 元之事實，業據提出91年度至93年度信用
    卡消費帳單及郵政劃撥儲金存款收據之影本4 份、郵局存摺
    影本4 份、自動櫃員機交易明細表之影本2 份為證，並為被
    告所不爭執（本院卷二第225 頁，96年2 月13日言詞辯論筆
    錄），堪信為真實。
四、原告主張上開債務均係被告之債務，並其有以自己之金錢代
    償上開債務等詞，為被告所否認，並抗辯：伊之信用卡及現
    金卡均在原告持有中，其中除3 筆消費係被告所為外，餘均
    為原告之債務，另被告之薪水全數交由原告管理，薪水總額
    亦足以清償上開債務，原告非無持被告之薪水繳付上開款項
    之可能等語，則本件應審究之爭點為：(一)系爭信用卡及現金
    卡債務是否為被告消費或貸借現款所發生？(二)原告是否有以
    自己之金錢代為償還系爭債務，而對被告有不當得利返還請
    求權存在？經查，
    (一)按當事人主張有利於己之事實，就其事實有舉證之責任，
      民事訴訟法第277 條定有明文。又事實有常態與變態之分
      ，其主張常態事實者無庸負舉證責任，反之，主張變態事
      實者，則須就其所主張之事實負舉證責任。又現行以信用
      卡或現金卡為交易之行為，係消費者向發卡銀行或發卡機
      構請卡申請授信（信用貸款），發卡機構就申請人進行信
      用調查並核定信用額度，完成「授信」並發給申請人信用
      卡或現金卡，而持卡人即得憑信用卡在特約廠商簽帳消費
      或以現金卡預借現金，嗣後持卡人在發卡機構通知之期限
      內應就所簽帳之價金、報酬及預借現金之本金及利息，負
      清償之責。故由信用卡簽帳或現金卡預借現金所生之債務
      ，除有確切反證外，自應推定為本人或經其授權之行為所
      發生。查被告所持有之上開信用卡及現金卡，一向由原告
      所保管，固據證人丙○○於本院96年3 月16日言詞辯論期
      日到場證述明確，且為原告所不爭執，惟其中91年4 月16
      日以花旗銀行信用卡刷卡購買Motorola V8088手機1 支、
      92年初向中國信託銀行辦理「中信便利金貸款」180,000
      元，並以中國信託卡支付每期應還款金額15,000 元 ，12
      期共180,000 元及於93年5 月22日以富邦信用卡於聯強電
      信聯盟刷卡消費2,700 元等債務，係被告所為，亦為被告
      所不爭（見本院96年5 月1 日言詞辯論筆錄及被告民事答
      辯(三)狀），足見上開信用卡及現金卡雖在原告保管中，被
      告仍得持之消費，且信用卡消費須持卡人在簽帳單上簽名
      ，始可視為請求發卡銀行代為處理事務之具體指示，故實
      難僅據上開信用卡及現金卡係由原告保管之事實，即認上
      開債務非屬被告應負擔之債務。此外，被告就其抗辯系爭
      卡債係屬原告應負擔之債務之有利事實，並未再舉證以為
      證明，自難信為真實。
    (二)按主張不當得利請求權之原告，係因自己之行為致造成原
      由其掌控之財產發生主體變動，則因該財產變動本於無法
      律上原因之消極事實舉證困難所生之危險自應歸諸原告，
      始得謂平。是以原告對不當得利請求權之成立要件應負舉
      證責任，亦即原告必須證明其與被告間有給付之關係存在
      ，且被告因其給付而受有利益以及被告之受益為無法律上
      之原因，始能獲得勝訴之判決。最高法院著有91年度台上
      字第1673號判決意旨可資參照。本件原告主張其係以自己
      之金錢代償系爭卡債，既為被告所否認，依上開說明，自
      應由原告就此負證明之責。查，
      1.上開信用卡及現金卡債務計1,024,735 元，係由原告持
        款繳付，固有如前述，惟原告自87年7 月間起任職啟登
        電子有限公司，至91年4 月底止之投保薪資為16,500元
        ，自91年5 月1 日起至94年5 月10日止之投保薪資為
        22,800元，有原告提出之勞工保險被保險人投保資料之
        影本1 份附於本院卷一第182 頁可憑，自90年5 月間起
        至93年9 月止，薪資所得計為859,200 元，則原告是否
        有資力足以清償上開信用卡及現金卡債務，已非無疑問
        ；
      2.又查，原告自90年5 月間起至93年9 月間止之薪資所得
        計1,348,683 元，均全數交予被告處理乙節，為被告所
        不爭執，並有日記帳之影本1 份附於本院卷三第7-47頁
        可稽。再依證人丙○○證述「94年9 月許，我因為離婚
        而與被告無親戚關係。93年6 月、7 月左右爆發信用卡
        的錢繳不出來，我跟被告的小妹、小妹婿到兩造住處去
        瞭解，當時他們還住在一起。我們去的時候，被告的卡
        都放在原告那邊，原告都有記帳，什麼時候用什麼錢都
        記得很清楚。當場她也有提出記帳明細，她都是用英文
        記載，代表什麼意思我不是很清楚，但確實有條列。款
        項來源多是信用卡、現金卡，她以現金卡的錢來繳信用
        卡的款項，也包括現金卡的本利，即以卡養卡。我不知
        道他們有無協調由誰負擔，只知道被告的錢都是交給原
        告，存摺印章都放在原告那邊。」等語（見本院96年3
        月16日言詞辯論筆錄），足見上開現金卡債務，係貸借
        用以清償信用卡及現金卡本利債務。再參以原告所提上
        開日記帳中確有以被告薪資給付萬泰銀行「George &
        Mary」現金卡，另原告主張上開現金卡債務中，有部分
        係被告應付之保險費，而依原告所提日記帳，確亦有以
        被告薪資支付保險費之情，則被告抗辯：上開信用卡及
        現金卡債務，應係由其交付與原告之薪資支付等語，即
        非不可採信。
      3.被告雖於本院96年2 月13日言詞辯論期日陳稱：「我們
        對於原告在上開期間有清償信用卡及現金卡費用
        1,024,735 不爭執。」等語，惟觀其完整陳述為：「原
        告既然主張有代償信用卡事實，所以應由原告就代償部
        分舉證。我們對於原告在上開期間有清償信用卡及現金
        卡費用1,024,735 不爭執，但爭執該債務本來就是原告
        的債務，他應該自負清償責任。」，顯係僅就原告有代
        為持款繳付卡債之情不爭執，但就原告是否係代償？該
        債務是否為其應負擔之債務？猶有爭執，尚難執之據認
        被告已就原告係以自己之金錢清償上開債務之事實不予
        爭執。原告執之主張被告有不爭執情事，自堪認原告係
        以自己之金錢清償上開款項為真實云云，亦不足取。
      4.此外，原告就其有以自己之金錢清償系爭債務，並未再
        舉證以為證明，則其主張有代被告清償上開債務，即難
        採信。
五、綜上，原告既無法舉證證明有以自己之金錢代被告償還系爭
    信用卡及現金卡債務情事，被告自無因原告之清償受有債務
    免除之利益，並致原告受損害，從而，原告依民法第179 條
    之規定請求被告返還利益，即屬無據，應予駁回。
六、原告之訴既無理由而駁回，其假執行之聲請亦失所附依，爰
    併予駁回之。
七、結論：本件原告之訴為無理由，依民事訴訟法第78條，判決
    如主文。
中　　華　　民　　國　　96　　年　　5 　　月　　18　　日
                  民事第二庭    法　官　陳麗玲
以上正本係照原本作成
如對本判決上訴，須於判決送達後20日內向本院提出上訴狀
中　　華　　民　　國　　96　　年　　5 　　月　　18　　日
                            書記官　陳玉心
